臺灣高等法院民事判決　　　　　　　　 92年度重上字第505號
上　訴　人　甲○○
　　　　　　丙○○
上列二人共同
訴訟代理人　張仁龍律師
複　代理人　林契名律師
上列二人共同
訴訟代理人　蔡讚燁律師
被　上訴人　乙○○
訴訟代理人　洪貴參律師
上列當事人間給付票款等事件，上訴人對於中華民國92年8月8日
臺灣臺北地方法院91年度北重訴字第3號第一審判決提起上訴，
被上訴人並為訴之追加，本院於94年2月22言詞辯論終結，判決
如下：
    主  文
原判決關於命上訴人給付逾「上訴人甲○○應給付被上訴人新台
幣壹仟貳佰萬元及自民國90年6月9日起至清償日止按年息百分之
六計算之利息。上訴人丙○○應於被上訴人對甲○○執行無效果
時，給付被上訴人上述金額。」部分，及該部分假執行之宣告，
暨訴訟費用之裁判均廢棄。
前開廢棄部分，被上訴人在第一審之訴駁回。
其餘上訴駁回。
第一、二審及追加之訴訴訟費用由上訴人甲○○負擔拾分之玖，
餘由上訴人丙○○負擔。
    事  實
甲、上訴人方面：
壹、聲明：
一、原判決廢棄。
二、右廢棄部分被上訴人第一審之訴及其假執行之聲請均駁回。
貳、陳述：除與原判決記載相同者外，補稱略以：
一、不同意被上訴人為訴之追加、變更。
二、系爭支票發票人為甲○○，受款人為被上訴人，背書人為丙
    ○○，而被上訴人除委任取款背書外，並未於系爭支票背書
    ，則系爭支票顯然背書不連續，依票據法第144條、第37 條
    第1項自不得行使追索權。
三、丙○○對甲○○並無債權，被上訴人取得系爭票據並無支付
    代價，依票據法第14條第 2項規定即不得要求上訴人支付票
    款；縱認被上訴人有支付600萬元代價取得系爭1200 萬元票
    據，其代價亦顯不相當，被上訴人自不得請求上訴人支付票
    款1200萬元。
四、系爭支票發票日為90.06.01，而被上訴人遲至90.06.21始提
    示，依票據法第132條已喪失追索權。且遲至90.11.06 始向
    法院聲請發支付命，依票據法第22條第 2項追索權已罹於時
    效而消滅。
五、系爭支票先後於90.06.08與90.06.21提示，足見被上訴人係
    於他人提示未兌現後再取得系爭支票，自不得享有票據上之
    權利。
六、上訴人丙○○並未向被上訴人借貸款項，亦無被上訴人所稱
    三年後連本帶利返還1200萬元之約定。
七、系爭支票上丙○○之背書係被上訴人為確保發票人甲○○之
    印章為真正而要求丙○○背書，並非要求丙○○負民法上保
    證責任。本件亦無連帶債務之法律或當事人間契約明定。縱
    認上訴人丙○○應負保證責任，然甲○○已清償所有對被上
    訴人之債務，丙○○亦無保證債務可言，且被上訴人須先證
    明對甲○○之財產執行無效果，否則豈能直接要求丙○○負
    保證之責。
八、被上訴人雖稱借賃600萬元，三年利息600萬元，合計1200
    萬元，然三年600萬元之利息顯已逾法定利率，被上訴人無
    請求之權。
、證據：除援用原審提出者外，補提連平原致丙○○信函影本
    一件、甲○○與乙○○往來明細表一件、回籠支票明細表二
    件、支票正反面影本七件、支票明細表影本一件為證，並聲
    請向臺北銀行城中分行函查上訴人甲○○第09633- 8號帳戶
    內有關系爭回籠支票明細暨向財政部台北市國稅局調取被上
    訴人乙○○84年至89年度綜合所得稅申報資料。
乙、被上訴人方面：
壹、聲明：上訴駁回。
貳、陳述：除與原判決記載相同者外，補陳略以：
一、
(一)、被上訴人對上訴人甲○○於原審依票據關係（發票人）請求
    ；於第二審依票據、借貸（主債務人）關係請求，追加之依
    據為請求之基礎事實同一。
(二)、被上訴人對上訴人丙○○於原審對上訴人丙○○依票據關係
    （背書人）、借貸（主債務人）關係請求；於第二審依票據
    、借貸關係（與甲○○共同借貸及為甲○○借貸之連帶保證
    人），及保證人之法律關係請求，追加之依據為請求之基礎
    事實同一。
二、關於本件之原因事實：
(一)、查上訴人丙○○、甲○○夫婦原與被上訴人私交甚篤，民國
    八十二年間，丙○○為大同扶輪社之創社社長並曾任總監，
    上訴人夫婦二人常在被上訴人面前暢談二人為人之道及好善
    之事跡，贏得被上訴人之信賴，上訴人夫婦二人常向被上訴
    人借貸，於八十三年間，向被上訴人表示有王姓朋友（王老
    板）在花蓮從事建築業，投資利潤可觀，願意提供投資機會
    ，六百萬元三年間無須支付利息，三年後連本帶利返還一千
    二百萬元，本投資款由被上訴人開立以台灣中小企業銀行儲
    蓄部為付款人，帳號三三七○—七，號碼二六一八五三，金
    額新台幣六百萬元，八十三年九月廿五日之支票交付上訴人
    （參原審原證二），由上訴人交付以甲○○為發票人，丙○
    ○背書，以台北銀行城中分行為付款人，帳號九六三三八，
    號碼0000000及同帳號，號碼0000000之支票
    二紙，金額各為六百萬元，日期均為八十六年十月一日之支
    票二紙以為清償。
(二)、八十六年十月一日支票到期，上訴人將提示兌領時，上訴人
    以仍需要錢週轉為由，要求延期，並應允近期清償，而將前
    開二紙支票取回，換取同帳號，號碼0000000，金額
    一千二百萬元，八十七年十月一日之支票，而取回前開八十
    六年十月一日為期之二紙支票。
(三)、八十七年十月一日支票到期，上訴人又要求換票，再開同帳
    號，號碼0000000，金額一千二百萬元，八十八年十
    月一日之支票，換回前開八十七年十月一日之支票。
(四)、八十八年十月一日支票到期，上訴人復稱保證不久即可清償
    ，再開同帳號，號碼0000000，金額一千二百萬元，
    八十九年六月一日到期之支票，換回前開八十八年六月一日
    之支票。
(五)、八十九年六月一日到期，屆期又食言，再以同帳號，號碼0
    000000，金額一千二百萬元，九十年六月一日之支票
    ，即系爭支票（參原審原證一），換回前開八十九年六月一
    日之支票。
三、依丙○○於原審之主張「因被告甲○○與被告丙○○是夫妻
    關係，是做為擔保」、「當時是原告為了獲得較多擔保，要
    求甲○○拿給丙○○背書」，丙○○為保證，而在系爭票據
    背書，難謂無明示連帶之意思，應與甲○○連帶負責。縱退
    一步言，若非連帶保證，而為一般保證，仍無礙於被上訴人
    之請求；再退一步言，本件係二人共同借用，一人發票，一
    人背書，屬一般債務，二人亦負共同返還之責，惟被上訴人
    既係本於消費借貸及票據之法律關係提起本件訴訟，上訴人
    仍無解於系爭債務之責任。
、證據：除援用原審提出者外，補提系爭支票正背面及退票理
　　由單影本各一件、台北古亭郵局90年 9月19日第2081號存證
  　信函影本一件、雙掛號回執影本二件、台北南陽郵局第33支
    局第2076及2077號存證信函影本各一件、支票明細表影本一
    件為證。
    理  由
一、被上訴人於(一)、原審對上訴人甲○○依票據關係（發票人）
    請求；對上訴人丙○○依票據（背書人）、借貸（主債務人
    ）關係請求。(二)、第二審對上訴人甲○○依票據、借貸（主
    債務人）關係請求；對上訴人丙○○依票據、借貸（與甲○
    ○共同借貸人及為甲○○借貸之連帶保證人），及保證人之
    法律關係請求。經核追加之訴訟標的，其請求之基礎事實同
    一，依民事訴訟法第446條第1項、第255條第1項第 2款，應
    予准許。
二、被上訴人主張：上訴人二人係夫妻，於民國83年間向被上訴
    人表示願提供投資機會， 600萬元三年間無須支付利息，三
    年後連本帶利返還1200萬元，被上訴人即簽發台灣中小企業
    銀行儲蓄部為付款人，帳號337017，號碼261853，金額600
    萬元，83年 9月25日之支票交付上訴人，由上訴人交付以甲
    ○○為發票人，丙○○背書，以台北銀行城中分行為付款人
    ，帳號 96338，號碼0000000及同帳號，號碼0000000，金額
    各為600萬元，日期均為86年10月1日之支票二紙以為清償。
    嗣屆86.10.1，上訴人以仍需要錢週轉為由，將上述1200 萬
    元轉為借貸（本院卷第 176頁），並應允近期清償，而將上
    開二紙支票取回，換取同帳號，號碼 0000000，金額1200萬
    元，87年10月1日之支票。87年10月1日支票到期，上訴人又
    要求換票，再開同帳號，號碼0000000金額1200萬元，88 年
    10月 1日之支票，換回前開87.10.01之支票。88.10.01支票
    到期，上訴人復稱保證不久即可清償，再開同帳號，號碼00
    00000，金額1200萬元，89.06.01之支票，換回前開 88.06.
    01支票。89.06.01到期，屆期又食言，再以同帳號，號碼00
    00000、金額1200萬元，90.6.1之支票（下稱系爭支票），
    換回前開89.06.01之支票。系爭90.06.01支票於90.06.08提
    示退票，被上訴人於90.11. 7提起本件訴訟。爰依票據、消
    費借貸等法律關係求上訴人連帶給付1200萬元及自90.6.9起
    至清償日止按年息百分之六計算之利息。（見支付命令卷第
    2 頁，原審為被上訴人全部勝訴之判決，惟其主文記載為被
    告（上訴人）應連帶給付1200萬元，及自90.6.9起至清償日
    止按年息百分之五計算之利息，應係誤載。）
    上訴人對系爭90.6.1支票係由上訴人甲○○簽發，上訴人丙
    ○○於該支票背面簽名等情不爭執。但辯以：(一)、系爭支票
    發票人為甲○○，受款人為被上訴人，背書人為丙○○，而
    被上訴人除委任取款背書外，並未於系爭支票背書，則系爭
    支票顯然背書不連續，依票據法第144條、第37條第1項自不
    得行使追索權。(二)、被上訴人未貸與任何款項予丙○○，上
    訴人甲○○可援被上訴人與丙○○與間存在事由對抗執票人
    。(三)、丙○○對甲○○並無債權，被上訴人取得系爭票據並
    無支付代價，依票據法第14條第 2項規定即不得要求上訴人
    支付票款；縱認被上訴人有支付600萬元代價取得系爭1200
    萬元票據，其代價亦顯不相當，被上訴人自不得請求上訴人
    支付票款1200萬元。(四)、又系爭支票發票日為90.06.01，而
    被上訴人遲至90.06.21始提示，依票據法第 132規定條已喪
    失追索權。且遲至90.11.06始向法院聲請發支付命令，依票
    據法第22條第2項追索權已罹於時效而消滅。 (五)、系爭支票
    先後於90.06.08與90.06.21提示，足見被上訴人係於他人提
    示未兌現後再取得系爭支票，自不得享有票據上之權利。(六)
    、上訴人丙○○並未向被上訴人借貸款項，亦無被上訴人所
    稱三年後連本帶利返還1200萬元之約定。(七)、系爭支票上丙
    ○○之背書係被上訴人為確保發票人甲○○之印章為真正而
    要求丙○○背書，並非要求丙○○負民法上保證責任。本件
    亦無連帶債務之法律或當事人間契約明定。縱認上訴人丙○
    ○應負保證責任，然甲○○已清償所有對被上訴人之債務，
    丙○○亦無保證債務可言，且被上訴人須先證明對甲○○之
    財產執行無效果，否則豈能直接要求丙○○負保證之責。(八)
    、上訴人甲○○雖陸續與被上訴人有金錢往，但均已還清。
     (九)、被上訴人雖稱借貸600萬元，三年利息600萬元，合計
    1200萬元，然三年600萬元之利息顯已逾法定利率，被上訴
    人無請求之權。
    （原審為上訴人敗訴之判決，上訴人提起上訴）。
三、被上訴人主張其持有上訴人甲○○簽發、丙○○背書之號碼
    0000000、金額1200萬元，90.6.1之支票乙紙，經其於90.6.
     8提示未獲付款等情，業據提出支票一紙、退票理由單一紙
    為證（見支付命令卷第 4頁），且為上訴人所不爭執，堪認
    為真正。
四、被上訴人主張依票據關係請求上訴人連帶給付票款1200萬元
    及自90.6.9起至清償日止按年息百分之六計算之利息。上訴
    人則以上開情詞置辯。經查：
(一)、按在票據上簽名者，依票上所載文義負責，票據法第五條有
    明文。
(二)、上訴人丙○○應否負背書人之責？
１、上訴人抗辯系爭支票發票人為甲○○，受款人為被上訴人，
    背書人為丙○○，而被上訴人除委任取款背書外，並未於系
    爭支票背書，則系爭支票顯然背書不連續，依票據法第144
    條、第37條第1項不得行使追索權云云。
２、查系爭支票發票人係甲○○，甲○○發票填載受款人乙○○
    後交予被上訴人，嗣被上訴人要求丙○○背書，由被上訴人
    將系爭支票交丙○○背書後直接交予被上訴人之情，為兩造
    所不爭執（參見本院卷第 191頁）。本件支票受款人為被上
    訴人，背書人為丙○○，但被上訴人並未背書，背書為不連
    續，依票據法第124條準用同法第37條第1項前段規，被上訴
    人對於背書人丙○○即無追索權（最高法院六十三年台上字
    第1272號判例意旨參照）。從而被上訴人主張上訴人丙○○
    應負背書人之責，即難認有理由。
(三)、上訴人甲○○應否負發票人之責？
１、
、上訴人抗辯系爭支票先後於90.06.08與90.06.21提示，足見
    被上訴人係於他人提示未兌現後再取得系爭支票，自不得享
    有票據上之權利云云。
、按到期日後之背書，僅有通常債權轉讓之效力。背書未記明
    日期者，推定其作成於到期日前。票據法第41條定有明文。
    查系爭支票受款人為被上訴人，則縱被上訴人有轉託收，其
    並非期後取得，上訴人此部分抗辯，不足採。
２、
、上訴人抗辯被上訴人未貸與任何款項予丙○○，上訴人甲○
    ○可援丙○○與被上訴人與間存在事由對抗執票人云云。
、按票據債務人不得以自己與發票人或執票人之前手間所存抗
    辯之事由對抗執票人，票據法第13條前段定有明文。究其反
    面解釋，係指票據債務人得以自己與執票人間所存抗辯事由
    對抗執票人（最高法院四十七年台上字第一六二一號判例意
    旨參照）。是以上訴人甲○○抗辯其得援引上訴人丙○○與
    被上訴人間之事由資以對抗，顯有誤會。
３、
、上訴人抗辯丙○○對甲○○並無債權，被上訴人取得系爭票
    據並無支付代價，依票據法第14條第 2項規定即不得要求上
    訴人支付票款；縱認被上訴人有支付 600萬元代價取得系爭
    1200萬元票據，其代價亦顯不相當；被上訴人雖稱借貸600
    萬元，三年利息600萬元，然三年600萬元之利息顯逾法定利
    率，被上訴人自不得請求上訴人支付票款1200萬元云云。
、按無對價或以不相當之對價取得票據權利者，不得享有優於
    其前手之權利，票據法第14條第 2項定有規定。又支票為無
    因證券，執票人不負證明關於給付之原因之責任（最高法院
    六十四台上字第一五四０號判例意旨參照）。
    查系爭支票為上訴人甲○○簽發，被上訴人為系爭支票之受
    款人，已如上述，上訴人並非被上訴人之前手，自無票據法
    第14條第 2項之適用，上訴人甲○○即應負發票人之責。上
    訴人此部分所辯為不足取。
４、
、上訴人抗辯甲○○雖陸續與被上訴人有金錢往來，但均已還
    清，並以上證八所列甲○○給付被上訴人金額為7517萬6790
    元，被上訴人給付甲○○金額僅5428萬元，與甲○○給付之
    金額尚有2089萬6790元差為據云云（見本院卷第225頁）。
、按發票人主張票款已因清償抵銷等原因而消滅者，應由發票
    人負舉證責任（最高法院四十八年台上字第三八九號判例意
    旨參照）。
    查被上訴人持有之系爭支票係於89. 5.18託收乙節，為兩造
    所不爭執（見本院卷第 191頁）。上訴人甲○○提出之上證
    八「甲○○與乙○○往來明細表」（本院卷第133- 134頁）
    僅能證明甲○○與被上訴人間自83年9月間起，迄89年5月19
    日期間互有金錢、支票往來，縱甲○○給付之數額較被上訴
    人給付之數額為多，惟亦無從證明其已清償系爭票款，從而
    上訴人此部分所辯亦不足採。
(四)、按支票執票人向支票債務人行使追索權時，得請求自付款提
    示日起之利息，如無約定利率者，依年利六釐計算，票據法
    第 133條定有明文。從而，被上訴人依票據關係請求發票人
    即上訴人甲○○給付票款1200萬元及自90.6.9起至清償日止
    按年息百分之六計算之利息為有理由，應予准許；至被上訴
    人主張上訴人丙○○應負背書人之責任部分為無理由，其請
    求丙○○與甲○○連帶給付上開票款部分不應准許。
五、被上訴人主張上訴人二人係夫妻，於民國83年間向被上訴人
    表示願提供投資機會， 600萬元三年間無須支付利息，三年
    後連本帶利返還1200萬元，被上訴人即簽發台灣中小企業銀
    行儲蓄部為付款人，帳號337017，號碼261853，金額 600萬
    元，83年 9月25日之支票交付上訴人，由上訴人交付以甲○
    ○為發票人，丙○○背書，以台北銀行城中分行為付款人，
    帳號 96338，號碼0000000及同帳號，號碼0000000，金額各
    為600萬元，日期均為86年10月1日之支票二紙以為清償。嗣
    屆86.10. 1，上訴人以仍需要錢週轉為由，將上述1200萬元
    轉為借貸（本院卷第 176頁），丙○○、甲○○二人為共同
    借用人，或丙○○為甲○○借貸之連帶保證人，依借貸及連
    帶保證關係，請求丙○○應給付1200萬元及利息等語。上訴
    人則否認之。
(一)、按請求履行債務之訴，原告就其主張債權發生原因之事，負
    舉證之責（最高法院二十八年上字第一九二０號判例意旨參
    照）。
(二)、被上訴人雖以原證二及其託收簿上86.10. 1二紙支票為據（
    見本院卷第 230頁背面），惟查票據為無因證據，縱原證二
    被上訴人簽發，受款人甲○○，83.9.25期，面額600萬元之
    支票經甲○○提示付款（見原審卷第34頁），及其於83.10.
    6託收86.10.1期支票二紙（見原審卷第44頁），亦無從證證
    明兩造於86年10月間成立其主張之借貸關係，從而，被上訴
    人以借貸及連帶保證之法律關係，請求上訴人丙○○給付借
    款1200萬元及利息，即難認有理由。
六、被上訴人另主張上訴人丙○○於系爭支票背面背書係為保證
    之意，爰依保證關係，請求上訴人丙○○與甲○○連帶給付
    1200萬元及利息。上訴人則稱係被上訴人為確保甲○○系爭
    支票印章為真正而要求其於系爭支票背面背書云云。
(一)、按票據上記載票據法所不規定之事項者，不生票據上之效力
    ，票據法第12條定有明文，惟其並非絕對不生通常法律上之
    效力（最高法院五十年台上字第1372號判例意旨參照）。又
    稱保證者，謂當事人約定，一方於他方之債務人不履行債務
    時，由其代負履行責任之契約，民法第 739條亦有明文。又
    數人負同一債務，明示對於債權人各負全部給付之責任者，
    為連帶債務。無前項之明示時，連帶債務之成立以法律有規
    定者為限，民法第272條定有明文。
(二)、查上訴人於原審91.5.1陳述「（問：丙○○為何會在系爭票
    據背書？）因被告甲○○與被告丙○○是夫妻關係，是做為
    擔保，事實並非丙○○借款，詳情再問當事人。」（見原審
    卷第55頁），復於91. 6.26陳述「當時是原告為了獲得較多
    擔保，要求甲○○拿給丙○○背書。」（見原審卷第 115頁
    ），是堪認上訴人丙○○於系爭支票背書確有為甲○○擔保
    之意，上訴人丙○○於本院否認其民法上之保證責任為不足
    採。另被上訴人未舉證證明上訴人丙○○、甲○○明示對於
    被上訴人各負全部給付之責，被上訴人主張丙○○應與甲○
    ○負連帶給付之責，即屬無據。
(三)、又民法第 740條規定，保證債務，除契約另有訂定外，包含
    主債務之利息，違約金，損害賠償及其他從屬於主債務之負
    擔。從而，被上訴人對上訴人甲○○執行無效果時，請求上
    訴人丙○○應給付上述金額部分為有理由，應予准許。
七、綜上所述，被上訴人於原審依票據關係請求上訴人甲○○給
    付票款1200萬元及自民國90年6月9日起迄清償之日止按年息
    百分之六之利息，及於本院追加依保證關係主張於對甲○○
    執行無效果時，請求丙○○給付之部分為有理由，應予准許
    ，逾上開部分之請求為無理由，應予駁回。乃原審判命上訴
    人甲○○、丙○○連帶給付1200萬元及利息。就上述不應准
    許部分，原審為上訴人敗訴之判決，尚有未洽，上訴意旨指
    摘原判決此部分不當，求予廢棄改判，為有理由，爰由本院
    將此部分廢棄，改判如主文第二項。至被上訴人之請求應准
    許部分，原審為上訴人敗訴之判決，尚無違誤，上訴意旨指
    摘原判決此部分不當，求予廢棄改判為無理由，不應准許。
八、本件事證已臻明確，兩造其餘攻擊防禦方法，經核與判決結
    果不生影響，爰不予一一論列。上訴人聲請向臺北銀行城中
    分行函查甲○○第09633- 8號帳戶內有關系爭回籠支票明細
    暨向財政部台北市國稅局調取乙○○84年至89年度綜合所得
    稅申報資料，核無必要，併予敘明。
九、據上論結，本件上訴及追加之訴為一部有理由，一部無理由
    ，依民事訴訟法第450條、第449條第1項、第79條、第85 條
    第1項，判決如主文。
中　　華　　民　　國　　94　　年　　3　　月　　8　　日
                  民事第九庭    審判長法　官  吳景源
　　　　　　　　　　　      　　　　　法　官  連正義
　　　　　　　　　　　      　　　　　法　官  滕允潔
正本係照原本作成。
如不服本判決，應於收受送達後二十日內向本院提出上訴書狀，
其未表明上訴理由者，應於提出上訴後二十日內向本院補提理由
書狀（均須按他造當事人之人數附繕本）上訴時應提出委任律師
或具有律師資格之人之委任狀；委任有律師資格者，另應附具律
師資格證書及釋明委任人與受任人有民事訴訟法第四百六十六條
之一第一項但書或第二項（詳附註）所定關係之釋明文書影本。
中　　華　　民　　國　　94　　年　　3 　　月　　8 　　日
　　　　　　　　　　　　　　　　　　　書記官  黃麗玲
附註：
民事訴訟法第四百六十六條之一（第一項、第二項）：
對於第二審判決上訴，上訴人應委任律師為訴訟代理人。但上訴
人或其他法定代理人具有律師資格者，不在此限。
上訴人之配偶、三親等內之血親、二親等內之姻親，或上訴人為
法人、中央或地方機關時，其所屬專任人員具有律師資格並經法
院認為適當者，亦得為第三審訴訟代理人。
